臺灣臺北地方法院民事判決
110年度訴字第6774號
原      告  元大商業銀行股份有限公司



法定代理人  翁健    
訴訟代理人  周立根  
            張志弘  
被      告  林金鍾  
            林欽圳  
            林聚成  
訴訟代理人  林蔚雯  
被      告  林祐踪  

            林熲    
            林王毓  
            林畊宏  

            林瑋庭  
            李林碧珠
            林憶湄  

            林春美  
            林志雰  
            張水田  
            張成昌  
            王張美智
            張美惠  


            呂張美卿

上列當事人間請求代位分割遺產事件，本院於民國111年6月22日
言詞辯論終結，判決如下：
    主  文
被繼承人林楊老汝所遺如附表所示之土地，應按如附表所示之應
繼分比例分割為分別共有。
訴訟費用由兩造依附表所示應繼分比例負擔。
    事實及理由
壹、程序方面：
一、按不變更訴訟標的，而補充或更正事實上或法律上之陳述者
    ，非為訴之變更或追加，民事訴訟法第256條定有明文。查
    原告起訴時原聲明：請准將被代位人林春滿等18人公同共有
    繼承如附表所示土地，按繼承人應繼分比例予以分割為分別
    共有（見本院卷一第13頁）。嗣於本院審理期間，更正聲明
    為：「請求將被繼承人林楊老汝所遺如附表所示之遺產（下
    稱系爭遺產）准予分割，分割方法按應繼承比例分配之」（
    見本院卷一第395頁），而原告於起訴時既已表明係依民法
    第242條、第1164條之規定提起代位分割遺產之訴，此核屬
    不變更訴訟標的而補充或更正其法律上之陳述，於法自應准
    許。 
二、被告林金鍾、林欽圳、林聚成、林祐踪、林熲、林王毓、林
    畊宏、林瑋庭、李林碧珠、林憶湄、林春美、張水田、張成
    昌、張美惠、呂張秀卿均經合法通知，未於言詞辯論期日到
    場，核無民事訴訟法第386條所列各款情事，應准原告之聲
    請，由其一造辯論而為判決。 
貳、實體方面：
一、原告起訴主張：訴外人林春滿（下逕稱其名）積欠伊新臺幣
    （下同）23萬4,579元及利息、違約金未清償，嗣伊取得臺
    灣板橋地方法院（現改制為臺灣新北地方法院，下稱新北地
    院）核發91年度民執火字第15708號債權憑證（下稱系爭債
    權憑證）在案，迄今均未清償。訴外人林楊老汝（下逕稱其
    名）已死亡，被告林欽圳（以下逕稱其名）為其繼承人，被
    告林金鍾、林聚成、林祐踪、林熲、林王毓、林畊宏、林瑋
    庭、李林碧珠、林憶湄、林春美、林志雰、張水田、張成昌
    、王張美智、張美惠、呂張秀卿（以下逕稱其名，與林欽圳
    合稱為被告）及林春滿為其再轉繼承人，林楊老汝名下遺有
    系爭遺產，惟系爭遺產未分割前屬全體繼承人公同共有，無
    法進行拍賣，已妨礙伊對林春滿財產之執行。被告等17人為
    林楊老汝之繼承人，林春滿並未拋棄繼承，系爭遺產係其等
    繼承而取得，林春滿應按應繼分取得不動產持分。茲因伊為
    實現債權，乃代位林春滿提起分割遺產之訴，請求就遺產為
    分割，分割方法應按如附表所示之繼承比例分配。爰依民法
    第242條前段、民法第1164條規定提起本件訴訟，並聲明：
    請求就被繼承人林楊老汝所遺之系爭遺產准予分割，分割方
    法按附表所示繼承比例分配。
二、被告張水田、王張美智、林聚成、林熲、林志雰、呂張美卿
    則以：同意原告請求等語。
三、被告林金鍾、林欽圳、林祐踪、林王毓、林畊宏、林瑋庭、
    李林碧珠、林憶湄、林春美、張成昌、張美惠均經合法通知
    ，未於言詞辯論期日到場，亦未提出書狀為任何聲明或陳述
    。 
四、本院之判斷
  ㈠原告主張之上開事實，業據其提出系爭債權憑證、102年1月3
    1日新北院清司執速字地6158號債權憑證、財政部臺北國稅
    局遺產稅逾核課期間案件證明書、遺產申報書、土地登記謄
    本暨異動索引表、107年3月19日新北院德家潔107年度司繼
    字第605號函、家事事件公告、繼承系統表及戶籍謄本等件
    在卷（見本院卷ㄧ第27至35頁、第213至221頁、第231至251
    頁、第327頁、第337至339頁、第403頁）可稽，堪信為真實
    。
  ㈡按繼承人有數人時，在分割遺產前，各繼承人對於遺產全部
    為公同共有；繼承人得隨時請求分割遺產。但法律另有規定
    或契約另有訂定者，不在此限，民法第1151條、第1164條分
    別定有明文。又債務人怠於行使其權利時，債權人因保全債
    權，得以自己之名義，行使其權利。但專屬於債務人本身者
    ，不在此限。民法第242條定有明文。而此以有保全債權之
    必要為前提，即債權人如不代位行使債務人之權利，其債權
    即有不能受完全滿足清償之虞時，債權人即有保全其債權之
    必要，而得行使代位權。查：
  ⒈原告對林春滿之債權未獲清償，亦經取得執行名義，且系爭
    遺產並無不能分割之情形，亦無不分割之約定；惟林春滿因
    無其他財產可供執行，而怠於行使遺產分割請求權，致原告
    無法就林春滿分得部分執行，則原告為保全其對林春滿之債
    權能獲得清償，自有依民法第242條之規定，代位行使林春
    滿之遺產分割請求權，而提起本件訴訟之必要。從而，原告
    代位行使林春滿對系爭遺產分割請求權，為有理由，應予准
    許。
  ⒉按繼承人得隨時請求分割遺產，民法第1164條前段定有明文
    。又依民法第830條第2項準用民法第824條之規定，共有人
    因共有物分割之方法不能協議解決，而提起請求分割共有物
    之訴，應由法院依民法第824條命為適當之分配，不受任何
    共有人主張之拘束（最高法院84年度台上字第971號判決意
    旨參照）。次按公同共有物分割之方法，除法律另有規定外
    ，應準用關於共有物分割之規定，即依共有人協定之方法行
    之；分割之方法，不能協定決定者，法院得因任何共有人之
    聲請，命以原物分配於各共有人；或變賣共有物以價金分配
    於各共有人；或以原物為分配時，如共有人中，有不能按其
    應有部分受分配者，得以價金補償之，民法第830條第2項、
    第824第1項、第2項分別定有明文。是以法院選擇遺產分割
    之方法，應具體斟酌公平原則、各繼承人之利害關係、遺產
    之性質及價格、利用價值、經濟效用、使用現狀及各繼承人
    之意願等相關因素，以為妥適之判決。本院審酌被代位人林
    春滿與被告公同共有之系爭遺產性質、經濟效用及使用現況
    ，按如附表所示應繼分比例分割為分別共有，渠等對於所分
    得之應有部分均得以自由單獨處分、設定負擔，對於渠等並
    無不利益情形，亦有利於原告行使權利。從而，將林楊老汝
    所遺之系爭遺產依附表所示之應繼分比例分割為分別共有，
    應較符合被告之利益而為適當。
五、綜上所述，原告依民法第242條、第1164條之規定，代位林
    春滿就林楊老汝所遺之系爭遺產為分割，並按附表所示之應
    繼分比例分割為分別共有，為有理由，應予准許。
六、末按因共有物分割、經界或其他性質上類似之事件涉訟，由
    敗訴當事人負擔訴訟費用顯失公平者，法院得酌量情形，命
    勝訴之當事人負擔其一部，民事訴訟法第80條之1定有明文
    。而各繼承人均得隨時請求分割遺產，且裁判分割遺產乃形
    成訴訟，法院決定遺產分割之方法時，應斟酌何種分割方法
    較能增進共有物之經濟效益，並兼顧全體繼承人之利益，以
    決定最適當之分割方法，不受原告聲明之拘束，亦不因由何
    人起訴而有不同。又代位分割遺產之訴，係由原告以自己名
    義主張代位權，以保全債權為目的而行使債務人之遺產分割
    請求權，原告與被告之間實屬互蒙其利。是原告代位林春滿
    提起本件分割遺產之訴雖有理由，惟本院認關於訴訟費用之
    負擔，應由原告（林春滿部分應由原告負擔）與被告依附表
    所示應繼分比例分擔，較屬公允，爰諭知訴訟費用之負擔如
    主文第2項所示。
七、據上論結，本件原告之訴為有理由，依民事訴訟法第385條
    第1項、第80條之1，判決如主文。
中　　華　　民　　國　　111 　年　　7 　　月　　6 　　日
                  民事第八庭    法　官　王秀慧
以上正本係照原本作成。
如對本判決上訴，須於判決送達後20日內向本院提出上訴狀。如
委任律師提起上訴者，應一併繳納上訴審裁判費。
中　　華　　民　　國　　111 　年　　7 　　月　　6 　　日
                                書記官  何明芝
附表                               
編號 林楊老汝所遺留之遺產 分割方式 1 臺北市○○區○○段○○段000地號（權利範圍：公同共有3分之1） 依各繼承人下述應繼分比例分割為分別共有： 林金鐘：5分之1 林欽圳：5分之1 林聚成：45分之1 林祐踪：45分之1 林  熲：45分之1 林王毓：45分之1 林畊宏：90分之1 林瑋庭：90分之1 李林碧珠：45分之1 林億湄：45分之1 林春滿：45分之1 林春美：45分之1 林志雰：5分之1 張水田：25分之1 張成昌：25分之1 王張美智：25分之1 張美惠：25分之1 呂張美卿：25分之1